臺灣臺北地方法院簡易民事判決
111年度北簡字第13987號
原      告  合作金庫商業銀行股份有限公司

法定代理人  雷仲達  
訴訟代理人  李光彞  
被      告  辰菘有限公司


特別代理人  阮皇運律師
被      告  李翰州律師即吳宇弘之遺產管理人


上列當事人間請求返還借款事件，本院於民國一百一十一年十一
月九日言詞辯論終結，判決如下︰
    主    文
被告李翰州律師即吳宇弘之遺產管理人應於管理吳宇弘之遺產範
圍內與被告辰菘有限公司連帶給付原告新臺幣參拾捌萬伍仟肆佰
捌拾肆元，及自民國一百一十年八月二十七日起至清償日止，按
年息百分之二點五計算之利息，暨自民國一百一十年九月二十八
日起至清償日止，逾期在六個月以內者，按上開利率百分之十，
逾期超過六個月者，按上開利率百分之二十計算之違約金。
訴訟費用新臺幣肆仟壹佰玖拾元由被告李翰州律師即吳宇弘之遺
產管理人於管理吳宇弘之遺產範圍內與被告辰菘有限公司連帶負
擔。
本判決得假執行。但被告如以新臺幣參拾捌萬伍仟肆佰捌拾肆元
為原告預供擔保後，得免為假執行。
    事    實
甲、原告方面：
一、聲明：如主文第一項所示。
二、陳述略稱：
  ㈠緣被告辰菘有限公司（下稱辰菘公司）於民國一百零九年六
    月二十九日邀同吳宇弘（原名吳禹辰）為連帶保證人，向原
    告借款新臺幣（下同）五十萬元，借款期間三年，利率按原
    告牌告定儲指數月指標利率加碼年息百分之一點六六計收（
    目前為年息百分之二點五），被告辰菘公司如未按期繳攤本
    息時，應自逾期之日起六個月以內按上開利率百分之十，逾
    六個月以上者超過六個月部分，按上開利率百分之二十計付
    違約金。嗣吳宇弘於一百一十年九月十四日死亡，經原告聲
    請選任被繼承人吳宇弘之遺產管理人，本院一一一年度司繼
    字第三二五號裁定選任被告李翰州律師為被繼承人吳宇弘之
    遺產管理人在案。
  ㈡詎被告辰菘公司僅清償至一百一十年八月二十六日止之利息
    ，即未能依約履行，經屢次催討，均置之不理，依約任何一
    宗債務不依約清償或攤還本金時，債務視為全部到期，喪失
    期限利益，應立即清償借款，被告辰菘公司尚欠本金三十八
    萬五千四百八十四元及如主文第一項所示之利息、違約金未
    為清償，另吳宇弘既為被告辰菘公司連帶保證人，本應負連
    帶清償責任，被告李翰州律師於管理吳宇弘之遺產範圍內自
    應負連帶清償責任，爰依消費借貸及連帶保證之法律關係提
    起本件訴訟。
  ㈢本件兩造間係基於借貸之意思合致，而有移轉金錢之所有權
    於他方之行為，成立消費借貸關係，且被告辰菘公司亦本於
    消費借貸關係債務人身分，而有按月攤還本息之行為，故推
    論兩造間成立消費借貸關係自無疑義。被告辰菘公司未依約
    履行還款時，原告即發通知函予被告辰菘公司，且由吳宇弘
    之妻子簽收中華郵政掛號回執聯，惟其妻子收受通知函後均
    未主動與原告聯繫，原告遂於一百一十年十月二十一日訪催
    借戶，始由其家人告知吳宇弘已死亡情事，顯見原告確有向
    被告催討之情事自無疑義。
  ㈣另被告辰菘公司於原告銀行開立之帳戶0000000000000存款餘
    額一百四十八元已遭凍結，因低於三百元，考量作業成本僅
    凍結未抵銷，吳宇弘於原告銀行開立之帳戶0000000000000
    、0000000000000、0000000000000存款餘額均已經原告抵銷
    ，故原告並無怠於抵銷取償受領遲延之情形，因此就抵銷之
    借款債務部分仍得計算稅息、遲延利息及違約金。生老病死
    ，眾生皆然，死亡並非人難以預料之事，且被告辰菘公司為
    吳宇弘經營之一人公司，負責人死亡後，吳宇弘之繼承人均
    拋棄繼承，致銀行端需尋求特別代理人代理訴訟，於銀行實
    務上事屬常有，故原告依借據請求逾期遲延利息及違約金並
    無顯失公平之情形，本件請求金額是已抵銷後的金額。
三、證據：提出本院一一一年度司繼字第三二五號民事裁定影本
    一件、本院家事裁定確定證明書影本一件、本院一一一年度
    聲字第十四號民事裁定影本一件、本院民事裁定確定證明書
    影本一件、借據影本一件、授信約定書影本二件、連帶保證
    書影本一件、放款帳務資料查詢單影本一件、定儲指數月指
    標利率一件、歷史交易明細查詢結果一件、原告北新分行通
    知書影本一件、中華郵政掛號郵件收件回執影本一件及查詢
    單四件為證。
乙、被告方面：
壹、被告辰菘公司方面：
一、聲明：原告之訴駁回。
二、陳述略稱：
　㈠本件原告固提出與被告辰菘公司間之借據、授信約定書之影
    本為證，然被告辰菘公司為訴外人吳宇弘所設立之一人有限
    公司，而訴外人吳宇弘已於一百一十年九月十四日死亡，被
    告辰菘公司之特別代理人無從查證上開借據、授信約定書是
    否確為被告辰菘公司負責人即訴外人吳宇弘所簽署，亦無從
    查證其上之公司印文與被告辰菘公司登記於經濟部之印文是
    否相符，而無從確認兩造間是否存在借款之合意。
　㈡原告雖另提出放款帳務資料查詢單，惟此為原告内部放款資
    料，尚無從以此逕認原告業已將借款交付予被告辰菘公司而
    觀諸上開放款帳務資料查詢單就交易日為一百零九年六月二
    十九日，本金餘額為四十七萬五千元及二萬五千元二筆紀錄
    之摘要欄記載「NHPN」即轉帳貸放，顯示其係以匯款方式交
    付借款，又前揭借據第七條記載「㈠本借款金額借款人同意
    依下列方式之一撥款，作為本借款之交付：借款人於貴行北
    新分行活期存款第0000000000000帳戶（存戶姓名：辰菘有
    限公司）」，就此，自有命原告提出被告辰菘公司上開銀行
    帳戶自一百零九年六月二十九日迄今之交易明細為證之必要
    。另原告雖主張屢次催討被告辰菘公司均置之不理云云，然
    原告就此並未提出任何證據證明，則原告是否確曾向被告辰
    菘公司催討，亦非無疑，併此敘明。
　㈢縱認兩造間存在原告主張之借貸關係，然倘被告辰菘公司或
    訴外人吳宇弘於原告有存款、黃金存摺，依原告提出之二份
    授信約定書第六條之約定，原告得逕行圈存並抵銷被告等與
    原告間之債務，若原告怠於抵銷取償，應認係原告受領遲延
    ，就因此抵銷之借款債務部分應不得再行計算利息、遲延利
    息及違約金。依原告所提放款帳務資料查詢單最終僅記載「
    CHTO」即轉入催收款，無從確認原告是否有將被告辰菘公司
    或連帶保證人吳宇弘寄存於原告之存款、黃金存摺或其他債
    權為抵銷，原告有說明被告等與原告間有無相關債權可供原
    告依授信約定書第六條之約定予以抵銷及其抵銷狀況之必要
    。
　㈣又被告辰菘公司顯係因其唯一股東即訴外人吳宇弘死亡，致
    無人繼續營運，乃被告辰菘公司無法預期之意外，並非被告
    辰菘公司惡意違約，觀諸上開放款帳務資料查詢單可知，直
    至被告辰菘公司負責人即訴外人吳宇弘死亡前一個月，被告
    辰菘公司仍有正常攤還本金及利息，俟訴外人吳宇弘死亡後
    始未依約續繳利息及本金，可證被告辰菘公司係因負責人突
    然死亡，且其繼承人均拋棄繼承，致無人管理而未能依約繼
    續清償，實非被告辰菘公司所得預期，乃屬非可歸責於被告
    辰菘公司之情事變更，是若仍依借據第六條之約定，使被告
    辰菘公司於原訂放款利率外加付逾期之遲延利息及違約金顯
    失公平，並屬過苛，請求法院將逾期之遲延利息及違約金減
    少至零。對本件原告提的證據沒有意見，但希望酌減違約金
    ，其他請法院依法判決。
三、證據：聲請命原告提出被告辰菘公司設於原告北新分行帳號
    0000000000000之活期存款帳戶自一百零九年六月二十九日
    迄今之帳戶交易明細。
貳、被告李翰州律師即吳宇弘之遺產管理人方面：
一、聲明：原告之訴駁回。
二、陳述略稱：關於是否有對吳宇弘之債權人或受遺贈人聲請為
    公示催告，本院已經裁准公示催告，目前有多家債權人申報
    債權。對原告所提書狀及證物答辯同被告辰菘公司。對原告
    之請求沒有意見。
三、證據：無。
    理    由
一、按當事人約定契約不履行之違約金過高者，法院固得依民法
    第二百五十二條以職權減至相當之數額，惟是否相當仍須依
    一般客觀事實、社會經濟狀況及當事人所受損害情形，以為
    酌定標準，而債務已為一部履行者，亦得比照債權人所受利
    益減少其數額。最高法院四十九年台上字第八○七號民事裁
    判意旨參照。
二、經查，原告主張之事實，已據其提出本院一一一年度司繼字
    第三二五號民事裁定影本一件、本院家事裁定確定證明書影
    本一件、本院一一一年度聲字第十四號民事裁定影本一件、
    本院民事裁定確定證明書影本一件、借據影本一件、授信約
    定書影本二件、連帶保證書影本一件、放款帳務資料查詢單
    影本一件、定儲指數月指標利率一件、歷史交易明細查詢結
    果一件、原告北新分行通知書影本一件、中華郵政掛號郵件
    收件回執影本一件及查詢單四件為證，經核對相關證物原本
    無訛，堪認原告主張為真實。
三、被告雖辯稱無從查證消費借貸關係是否確實存在，並希望酌
    減違約金云云，然而：㈠被告李翰州律師即吳宇弘之遺產管
    理人自承目前有多家債權人申報債權，再參諸吳宇弘之繼承
    人均已拋棄繼承，足信吳宇弘及其所營被告辰菘公司確實積
    欠諸多債務，原告既已提出前揭證據為證，被告空言否認消
    費借貸關係，難以信為真實；㈡原告主張之約定利率為年息
    百分之二點五，僅法定利率之一半，且依兩造簽立之借據第
    六條約定，借款人如未按期攤還本息時，除應自逾期之日起
    按借款放款利率加付遲延利息外，另應自逾期之日起六個月
    以內按放款利率百分之十，逾六個月以上超過六個月部分按
    放款利率百分之二十計付違約金，本息合計亦未超過法定利
    率，參酌此項客觀事實、社會經濟狀況及原告所受損害之情
    形，難認有何違約金過高情事，並無依職權酌減之必要，是
    被告抗辯違約金太高無足可採，原告之請求，應屬有據。
三、從而，原告本於消費借貸及連帶保證之法律關係，請求被告
    李翰州律師即吳宇弘之遺產管理人於管理吳宇弘之遺產範圍
    內與被告辰菘公司連帶給付原告給付三十八萬五千四百八十
    四元及如主文第一項所示之利息、違約金，為有理由，應予
    准許。
四、本件係就民事訴訟法第四百二十七條第一項訴訟適用簡易程
    序所為被告敗訴之判決，依同法第三百八十九條第一項第三
    款規定，應依職權宣告假執行。並依同法第三百九十二條第
    二項規定，依職權宣告被告預供擔保後，得免為假執行。
五、本件訴訟費用額，依後附計算書確定如主文所示金額。
六、本件事證已臻明確，兩造其餘攻擊防禦方法，於本判決結果
    不生影響，爰不一一論述，併此敘明。
七、據上論結，原告之訴為有理由，依民事訴訟法第八十五條第
    二項，判決如主文。 
中　　華　　民　　國　　111 　年　　12　　月　　8 　　日
                              臺北簡易庭
                              法      官  文衍正
以上正本係照原本作成。
如對本判決不服，須於判決送達後二十日內向本庭（臺北市重慶
南路一段一百二十六巷一號）提出上訴狀。（須按他造當事人之
人數附繕本）。如委任律師提起上訴者，應一併繳納上訴審裁判
費。
中　　華　　民　　國　　111 　年　　12　　月　　8 　　日
                              書  記  官  高秋芬
訴訟費用計算書：
項        目             金  額（新臺幣）        備  註 
第一審裁判費　　           4,190元
合　　　　計　　     　    4,190元